臺灣高等法院高雄分院刑事判決
110年度金上訴字第177號
上  訴  人  
即  被  告  林嘉璽



上列上訴人因洗錢防制法等案件，不服臺灣屏東地方法院110年
度易字第496號，中華民國110年10月26日第一審判決（起訴案號
：臺灣屏東地方檢察署110年度偵字第831號），提起上訴，本院
判決如下：
    主  文
上訴駁回。
甲○○緩刑貳年，並應履行如附件調解筆錄一所示之負擔。
    事  實
一、甲○○依其一般社會生活通常經驗，可預見與其無信賴關係之
    人取得其金融帳戶之目的，常與財產犯罪密切關聯，亦知悉
    從事恐嚇取財行為之不法份子可能利用人頭金融帳戶及提款
    卡、密碼，脅迫第三人將款項匯入再加以提領，並掩飾或隱
    匿恐嚇取財所得之去向而洗錢，竟以前開結果之發生亦不違
    反其本意之幫助恐嚇取財、幫助洗錢之不確定犯意，於民國
    109年9月13日14時28分前不詳時間，將其申辦之華南銀行帳
    號000-000000000000號帳戶（下稱本案帳戶）提款卡及密碼
    ，交付予真實姓名、年籍不詳之人（無證據證明為未成年人
    ，下稱不詳正犯）。嗣該不詳正犯取得本案帳戶後，即基於
    恐嚇取財、洗錢之犯意，捕捉乙○○放飛之賽鴿，再依賽鴿腳
    環上記載之聯絡電話，於109年9月13日13時許，電告乙○○恫
    稱：鴿子中我們的網，如果要鴿子回去須匯款新臺幣（下同
    ）2萬5千元等語，致乙○○心生畏懼，乙○○嗣後與不詳正犯達
    成支付贖金1萬元之共識，乙○○遂依不詳正犯指示，於109年
    9月13日14時28分許，匯款1萬元至本案帳戶，旋遭不詳正犯
    提領一空。嗣乙○○之賽鴿並未飛回而報警處理，始悉上情。
二、案經乙○○訴由屏東縣政府警察局東港分局報告臺灣屏東地方
    檢察署檢察官偵查起訴。
    理  由
壹、程序方面：
一、被告以外之人於審判外之陳述，雖不符刑事訴訟法第159 條
    之1 至第159 條之4 之規定，而經當事人於審判程序同意作
    為證據，法院審酌該言詞陳述或書面陳述作成時之情況，認
    為適當者，亦得為證據；當事人、代理人或辯護人於法院調
    查證據時，知有同法第159 條第1 項不得為證據之情形，而
    未於言詞辯論終結前聲明異議者，視為有前項之同意，刑事
    訴訟法第159 條之5 定有明文。本件下列所引被告甲○○以外
    之人於審判外之陳述，檢察官、被告於原審及本院準備程序
    、審理程序中均同意有證據能力，且迄至本案言詞辯論終結
    前未再聲明異議，就此等供述證據，依刑事訴訟法第159 條
    之5 規定，認有證據能力。
二、其餘本件所憑認定被告犯罪事實之各項非供述證據，查無違
    反法定程序取得之情，依同法第158 條之4 規定反面解釋，
    均有證據能力。
貳、實體部分：
一、訊據上訴人即被告甲○○（下稱被告）矢口否認有前開幫助恐
    嚇取財、洗錢之犯行，辯稱：我沒有把本案帳戶交給別人，
    但我5、6年前因為搬家有把提款卡丟棄，我的提款卡密碼是
    558899，我沒有把提款卡密碼註記在提款卡上或告訴別人，
    我也不知道為何不詳正犯會知道我提款卡密碼云云。惟查：
  ㈠本案帳戶係被告申辦使用，而不詳正犯捕捉告訴人即證人乙○
    ○（下稱證人）放飛之賽鴿，再依賽鴿腳環上記載之聯絡電
    話，於109 年9 月13日13時許，電告證人恫稱：鴿子中我們
    的網，如果要鴿子回去須匯款2 萬5 千元等語，致證人心生
    畏懼，其嗣後與不詳正犯達成支付贖金1 萬元之共識，證人
    遂依不詳正犯指示，於109年9 月13日14時28分許，匯款1 
    萬元至本案帳戶，旋遭不詳正犯提領一空等事實，業據證人
    於警詢之證述在卷（警卷第9-11頁），且有玉山銀行網路轉
    帳紀錄截圖、華南銀行股份有限公司109 年9 月25日營清字
    第1090027321號函暨本案帳戶客戶基本資料查詢結果、交易
    明細各1 份在卷可憑（警卷第13-19頁），此部分事實被告
    亦不爭執，首堪認定屬實。
  ㈡本案帳戶餘額長期為0 元，且久未使用，均與實務上常見提
    供金融帳戶做為人頭帳戶之情形相符：被告自陳：本案帳戶
    5 、6 年沒用了，因為我很久沒有使用，所以餘額長期為0 
    元，我不會特別關注帳戶有沒有遺失等語（原審卷第35-36
    頁）。觀諸本案帳戶於109 年6 月19日存入3 萬元前，帳戶
    內餘額為0 元，且109 年6 月19日後，突然出現多次、密集
    之匯入款項紀錄，匯入之款項多為1 萬元以上之整數，且多
    於存入當天全額領出等情，有華南銀行股份有限公司110 年
    4 月26日營清字第1100012171號函暨本案帳戶存款業務資料
    明細1 份可憑（偵卷第45-47頁）。被告長期未使用本案帳
    戶，帳戶內並無任何款項可遭他人領出，如供他人任意使用
    本案帳戶為存提款項對被告自身亦無所害，被告既然自陳：
    「我不會特別關注帳戶有沒有遺失」，可見被告對於本案帳
    戶之保管、持有漫不經心，此情核與實務上常見之幫助詐欺
    集團之行為人交付之金融帳戶多為未在使用之帳戶或交付帳
    戶時其帳戶內僅有極少數餘額之情形相符。亦與實務上常見
    之不詳正犯取得人頭帳戶且被害人匯入款項後，幾乎於同日
    即刻提領全額，以免帳戶遭凍結無法提領等情相符。
  ㈢被告雖辯稱提款卡被其丟棄云云，然金融帳戶提款卡屬輕薄
    物品，倘偶然遺落、丟棄，除非刻意搜索尋找，否則多半遭
    損毀或誤為垃圾而丟棄，其遺失掉落或丟棄，經拾獲又恰供
    作詐欺集團作為恐嚇取財、洗錢使用之機率甚低。況詐欺集
    團為恐嚇取財、洗錢使用之人頭帳戶，事涉款項能否順利匯
    入及提領等事宜，實務上所見，亦不乏專門出售人頭帳戶之
    人，由詐欺集團收購自願者提供之人頭帳戶並非困難，衡情
    殊難想像詐欺集團會倚賴隨機撿拾或收購他人非自願提供之
    金融帳戶作為犯罪之工具，若申辦人任何時候向金融機構辦
    理掛失，甚至報案，請警方追查拾獲其所遺失帳戶之使用者
    ，將增加不詳正犯為犯罪行為之成本，亦增加被查獲犯罪之
    風險，是本案帳戶係經不詳正犯偶然拾獲或經拾獲者處購得
    而用以犯本罪，均與經驗法則有違，被告辯稱該提款卡係遺
    失云云，顯非可採。
  ㈣被告自陳該提款卡密碼為558899（原審卷第35-36頁），該提
    款卡密碼係由6 碼阿拉伯數字組成，每1 碼均可以0至9 之
    阿拉伯數字任意組合，合計有100 萬種密碼組合。如輸入一
    定次數錯誤密碼，還會被金融機構鎖卡。詐欺集團之不詳正
    犯係無意間撿到本案帳戶提款卡，又可以在100 萬種密碼組
    合中，猜中本案帳戶提款卡密碼係558899之機率微乎其微，
    殊難想像不詳正犯可以猜中被告提款卡密碼。
  ㈤被告就本案帳戶存摺、提款卡何在，所述多次矛盾：先稱：
    本案帳戶存摺、提款卡，應該在我家裡等語（警卷第5 頁）
    。後改稱：我不確定本案帳戶存摺、提款卡現在放置位置，
    因為我有去臺中租屋，我印象中搬家時有將本案帳戶存摺、
    提款卡放在垃圾袋中丟棄（警卷第5 頁）。嗣再改稱：存摺
    在我家，只有提款卡不見了等語（偵卷第37頁）。是本案帳
    戶存摺、提款卡到底是都在被告家裡，抑或存摺、提款卡均
    已丟棄，還是存摺在家裡、提款卡丟棄，被告前後3 度所述
    自相矛盾，顯已可疑。況提款卡不再使用，通常亦會自行剪
    卡，任意丟棄亦與常情不合。　　
  ㈥就將本案帳戶提款卡丟棄之原因，被告雖自陳：因為我覺得
    沒有用到，帶來帶去很麻煩，搬家時就與要丟棄的物品一起
    放在垃圾袋裡丟掉等語（警卷第5 頁），被告既稱係因為麻
    煩、攜帶不便才將提款卡丟掉，則存摺體積較提款卡大，也
    更為厚重，為何被告選擇丟棄輕薄之提款卡而保留存摺？經
    原審詢問被告「為何將提款卡丟掉，卻不丟存摺？」，被告
    回答「不記得了」（原審卷第35頁），被告所述，均與事理
    及邏輯不合，更證其辯稱該提款卡係於搬家時丟棄不可採信
    。
  ㈦個人就其申辦之金融帳戶有詳加保管之義務，被告辯稱一般
    人就未再使用之金融帳戶存摺、提款卡都會直接丟棄一節，
    核與常情有悖；按被告行為時約28歲，屬具備通常事理能力
    之成年人，其自陳學識程度為高職畢業，目前從事手工甜點
    販賣，過去也曾在匯豐汽車上班，在匯豐汽車上班時薪水是
    轉帳入帳等情（警卷第4 頁，原審卷第82頁），可見其學識
    程度非低，工作經驗並非匱乏，亦非初出社會之人，自應知
    悉申設金融帳戶，事關金錢帳目之使用，應有詳加保管之認
    識。且被告自陳：我知道銀行存摺、提款卡及密碼不得隨意
    交付給別人使用，本來就是要善盡保管責任等語（警卷第6 
    頁），亦徵被告明知其有妥善保管其金融帳戶之義務。然被
    告竟稱：正常人不會特別去銷戶，會直接丟棄等語（原審卷
    第35頁），所辯與一般人之社會生活經驗悖離，難予採信。
  ㈧綜合上情，本案帳戶提款卡係被告於109 年9 月13日14時28
    分前不詳時間，在不詳地點交付予不詳正犯並告知提款卡密
    碼一節，可堪認定。
  ㈨被告主觀上有幫助恐嚇取財、幫助洗錢之不確定故意：近年
    來利用人頭帳戶以行不法犯行之事屢見不鮮，除經媒體廣為
    報導外，並經政府多方宣導，而個人於金融機構開設帳戶、
    請領存摺及提款卡係基於社會信用用以資金流通，具有強烈
    屬人性格，金融帳戶作為個人理財工具，申設並無任何特殊
    限制，廣大民眾皆得以存入最低開戶金額之方式加以申辦，
    且同一人得在不同金融機構申請數個存款帳戶使用，此乃眾
    所週知之事實，苟有不詳之人向無信賴、親誼關係之人蒐集
    金融帳戶使用，自屬可疑，依常理判斷，可能與財產犯罪有
    關，用於規避犯罪偵查機關之追查，是依一般人之智識及社
    會生活經驗，對於金融帳戶極可能供作財產犯罪不法目的使
    用，當有合理之預見。被告係智識正常之成年人，應可預見
    不詳正犯使用其交付之金融帳戶，常與財產犯罪用以規避追
    查之需要密切相關，極可能遭他人作為詐財匯入款項之犯罪
    工具，竟仍將金融帳戶交付他人使用，對於該帳戶可能遭作
    為從事本案恐嚇取財、洗錢之犯罪工具，當有所預見而執意
    為之，主觀上顯有容認前揭犯罪事實發生之意欲，是其確有
    幫助不詳正犯實施恐嚇取財、洗錢犯行之不確定故意甚明。
  ㈩綜上，被告所辯均係卸責之詞，不足採信。本案事證明確，
    被告犯行洵堪認定，應予依法論罪科刑。
二、論罪科刑：
  ㈠按提供金融帳戶之存摺、提款卡及密碼之行為人，因已將帳
    戶提款資料提供他人使用，失去對自己帳戶之實際管領權限
    ，若無配合親自提款，即無收受、持有或使用特定犯罪所得
    ，且無積極之移轉或變更特定犯罪所得之行為，尚非屬洗錢
    防制法第2 條第1 款、第3 款所稱之洗錢行為。同法第2 條
    第2 款之掩飾、隱匿行為，目的在遮掩、粉飾、隱藏、切斷
    特定犯罪所得與特定犯罪間之關聯性，是此類洗錢行為須與
    欲掩飾、隱匿之特定犯罪所得間具有物理上接觸關係（事實
    接觸關係）。而提供金融帳戶存摺、提款卡及密碼供他人使
    用，嗣後被害人雖匯入款項，然此時之金流仍屬透明易查，
    在形式上無從合法化其所得來源，未造成金流斷點，尚不能
    達到掩飾或隱匿特定犯罪所得之來源、去向及所在之作用，
    須待款項遭提領後，始產生掩飾、隱匿之結果。故而，行為
    人提供金融帳戶存摺、提款卡及密碼，若無參與後續之提款
    行為，自非洗錢防制法第2 條第2 款所指洗錢行為，無從成
    立一般洗錢罪之直接正犯。惟金融帳戶乃個人理財工具，依
    我國現狀，申設金融帳戶並無任何特殊限制，且可於不同之
    金融機構申請多數帳戶使用，是依一般人之社會通念，若見
    他人不以自己名義申請帳戶，反而收購或借用別人之金融帳
    戶以供使用，並要求提供存摺、提款卡及告知密碼，則提供
    金融帳戶者主觀上如認識該帳戶可能作為對方收受、提領特
    定犯罪所得使用，對方提領後會產生遮斷金流以逃避國家追
    訴、處罰之效果，仍基於幫助之犯意，而提供該帳戶之存摺
    、提款卡及密碼，以利洗錢實行，仍可成立一般洗錢罪之幫
    助犯。是以，行為人提供金融帳戶存摺、提款卡及密碼予不
    認識之人，固非屬洗錢防制法第2 條所稱之洗錢行為，不成
    立一般洗錢罪之正犯；然行為人主觀上如認識該帳戶可能作
    為收受、提領特定犯罪所得使用，他人提領後會產生遮斷資
    金流動軌跡以逃避國家追訴、處罰之效果，仍基於幫助之犯
    意而提供，則應論以幫助犯一般洗錢罪（最高法院108 年度
    台上大字第3101號刑事大法庭裁定意旨參照）。
  ㈡本案正犯對證人遂行恐嚇取財行為，使其心生畏懼將款項匯
    入本案帳戶後，正犯又加以提領，該當洗錢犯行等情，有玉
    山銀行網路轉帳紀錄截圖、華南銀行股份有限公司109 年9
    月25日營清字第1090027321號函暨交易明細可憑（警卷第13
    -19頁）。而刑法上之幫助犯，係對於犯罪與正犯有共同之
    認識，以幫助之意思，對於正犯資以助力，而未參與實施犯
    罪之行為者而言。被告將金融帳戶之提款卡及密碼提供予不
    詳正犯使用作為遂行恐嚇取財及洗錢之工具，並不等同於向
    證人施以恐嚇取財及洗錢行為，且亦無證據證明被告有參與
    恐嚇取財犯行及洗錢犯行之構成要件行為，或有與正犯間之
    犯意聯絡，是被告提供帳戶供人使用之行為，以提供助力使
    該不詳正犯遂行恐嚇取財及洗錢犯行，自應論以幫助犯。
  ㈢是核被告所為，係犯刑法第30條第1 項前段、第346 條第1項
    幫助恐嚇取財罪及刑法第30條第1 項前段、洗錢防制法第14
    條第1 項幫助洗錢罪。被告以一交付本案帳戶行為，幫助不
    詳正犯恐嚇取財，及掩飾、隱匿犯罪所得之洗錢罪，乃一行
    為觸犯數罪名之想像競合犯，應從一重之幫助洗錢罪處斷（
    依同法第14條第3項，不得科以超過其特定犯罪所定最重本
    刑之刑）。起訴意旨雖未就被告犯幫助洗錢罪部分提起公訴
    ，然該等部分與起訴部分具有想像競合犯之裁判上一罪關係
    ，為起訴效力所及，經原審及本院告知罪名後（原審卷第34
    頁、第78頁；本院卷第46、78頁），已無礙被告防禦權之行
    使，本院自應依法審理。原判決雖引用刑事訴訟法第300條
    ，尚屬贅引。　
  ㈣被告基於幫助之犯意，實施恐嚇取財、洗錢構成要件以外之
    行為，係幫助犯，應依刑法第30條第2 項規定，按正犯之刑
    減輕之。   
參、上訴駁回之理由
一、原審認被告罪證明確，因而適用刑法第30條第1 項前段、第
    346 條第1項幫助恐嚇取財罪及刑法第30條第1 項前段、洗
    錢防制法第14條第1 項幫助洗錢罪，而從一重之幫助洗錢罪
    處斷。並以行為人之責任為基礎，審酌被告將本案帳戶交付
    予不詳正犯使用，幫助恐嚇取財，侵害證人財產法益1 萬元
    ，致證人平白蒙受財產損失，並幫助不詳正犯洗錢，增加檢
    警追緝恐嚇取財、洗錢犯罪之難度，未賠償證人，且空言狡
    飾犯行，頻頻稱自己也是被害人、受害者，犯後態度不佳等
    ，又念其為幫助犯，不法及罪責內涵較低，且被告並無任何
    前科，素行尚可，兼衡被告自陳之智識程度及家庭、經濟狀
    況等一切情狀，量處有期徒刑4月，併科罰金新臺幣1萬元，
    並諭知罰金如易服勞役之折算標準。經核原判決認事用法，
    並無不合，量刑亦已斟酌刑法第57條各款所列情狀，而未逾
    越法定範圍，亦未濫用其職權，應屬適當。被告上訴意旨，
    否認犯罪，指摘原判決不當，即為無理由，其上訴應予駁回
    。
二、被告雖於本院仍否認有犯罪之認識，然查被告未曾受有期徒
    刑以上刑之宣告，有臺灣高等法院被告前案紀錄表各一份附
    卷可稽，而在本院已與證人即被害人達成調解，賠償被害人
    之損失（如附件之調解筆錄所載），被害人之損失既已填補
    ，且刑罰之目的除應報外，並有教化與矯治，經此偵審程序
    及受科刑之教訓後，當知所警惕，信無再犯之虞；況刑罰制
    裁之積極目的，在預防犯人之再犯，對於初犯且惡性未深，
    若因觸法即置諸刑獄，實非刑罰之目的；是本院認所宣告之
    刑以暫不執行為適當，應依刑法第74條第1項第1款之規定，
    宣告緩刑2 年，以勵自新。並為確保被告能確實依照其 與
    被害人成立附件調解之條件，分期支付剩餘之款項，併依刑
    法第74條第2 項第3 款規定，命被告應於緩刑期內，按附件
    之調解筆錄條件履行。又若被告於本案緩刑期間，如未遵循
    本院所諭知如主文所示緩刑期間所附之條件，而情節重大者
    ，被害人自得向檢察官聲請，由檢察官決定是否依刑事訴訟
    法第476 條、刑法第75條之1 第1 項第4 款之規定，聲請撤
    銷本案緩刑之宣告，附此敘明。
三、沒收：
    因卷內尚無證據可認被告有取得犯罪集團所獲取之犯罪所得
    或與正犯朋分之情形。亦無證據證明被告提供帳戶有取得任
    何報酬，且被告已同意賠償被害人之損失，本案自不予宣告
    沒收，附此敘明。
四、至於被告請求調閱監視錄影畫面，查明是何人領錢一節，經
    查被告所犯本案係提供帳戶供詐欺集團使用，為幫助犯。被
    告並未以領款車手之身分或認與領款車手有關身分之正犯起
    訴，本案匯入被告帳戶之款項確已遭提領，則確係由何人提
    領縱尚屬不明，仍無礙於被告犯罪之成立，被告請求調查之
    事項，核無必要，並此敘明。
據上論結，應依刑事訴訟法第368 條，刑法第74條第1 項第2 款
，判決如主文。 
本案經檢察官黃莉紜提起公訴，檢察官許怡萍到庭執行職務。
中　　華　　民　　國　　111 　年　　1 　　月　　25　　日
                  刑事第一庭    審判長法  官  蔡國卿
                                      法  官  林家聖
                                      法  官  惠光霞
以上正本證明與原本無異。
如不服本判決應於收受本判決後20日內向本院提出上訴書狀，其
未敘述上訴理由者，並得於提起上訴後20日內向本院補提理由書
狀（均須按他造當事人之人數附繕本）「切勿逕送上級法院」。
中　　華　　民　　國　　111 　年　　1 　　月　　25　　日
                                      書記官  黃月瞳
中華民國刑法第30條
幫助他人實行犯罪行為者，為幫助犯。雖他人不知幫助之情者，
亦同。
幫助犯之處罰，得按正犯之刑減輕之。
中華民國刑法第346條
意圖為自己或第三人不法之所有，以恐嚇使人將本人或第三人之
物交付者，處六月以上五年以下有期徒刑，得併科三萬元以下罰
金。
以前項方法得財產上不法之利益或使第三人得之者，亦同。
前二項之未遂犯罰之。
洗錢防制法第14條
有第二條各款所列洗錢行為者，處七年以下有期徒刑，併科新臺
幣五百萬元以下罰金。
前項之未遂犯罰之。
前二項情形，不得科以超過其特定犯罪所定最重本刑之刑。
附件：